臺灣高等法院臺中分院刑事裁定　　　　　100年度抗字第852號
抗　告　人
即 受 刑人　李奇峰
上列抗告人因撤銷緩刑案件，不服臺灣南投地方法院中華民國
100年8月31日裁定（100年度審撤緩字第35號），提起抗告，本
院裁定如下：
    主  文
原裁定撤銷。
聲請駁回。
    理  由
一、原裁定意旨略以：「…本件受刑人李奇峰因肇事逃逸案件，
    經本院於民國（下同）99年9月7日以99年度交訴字第21號判
    決判處有期徒刑6月，緩刑2年，並於99年10月4日確定（下
    簡稱前案）。受刑人於緩刑期內，竟不知警惕，再於緩刑期
    內之100年1月17日起至同年月24日止，故意犯違反水土保持
    法案件，經本院於100年5月31日以100年度訴字第203號判決
    判處有期徒刑5月，並於100年6月27日確定（下簡稱後案）
    等情，有上開二案件判決書及臺灣高等法院被告前案紀錄表
    在卷可按。按緩刑之宣告，固旨在給予受刑人悔悟自新之機
    會，本件受刑人所犯後案違反水土保持法之在公有及私人山
    坡地未經同意擅自從事採取土石之使用致生水土流失未遂罪
    與其所犯前案公共危險之肇事逃逸罪之犯罪型態、原因、侵
    害法益及社會危害程度固有所差異，惟查，經審酌受刑人於
    前案經法院判刑並為緩刑之諭知確定後，竟仍不知戒慎其行
    ，於緩刑期內又故意犯後案，而在緩刑期間受有期徒刑之宣
    告確定，況其所犯後案犯行之時間，係於前案判決確定後未
    達4個月內即為之，且其犯行對社會危害之情節亦非輕微，
    又考量其在後案中，於罪證確鑿之情形下，僅坦承部分犯行
    ，而未能全面坦然面對，顯現其主觀犯意之惡性及反社會性
    未見減輕，其不僅未珍惜其前次所受之緩刑寬典，更未心生
    警愓，顯已喪失當初對其宣告緩刑之美法良意，足認未能藉
    由緩刑宣告達成自我警惕之效果，難收其預期之效果，而有
    執行刑罰之必要。綜上，本件聲請撤銷緩刑宣告與刑法第75
    條之1第1項第2款之規定相符，得撤銷其緩刑之宣告，是本
    件聲請為有理由，應予准許。」等語。
二、抗告意旨略以：
  (一)抗告人即受刑人李奇峰（下稱抗告人）於犯前案後，確己痛
    改前非，又因法院賜抗告人緩刑，給予抗告人改過自新之機
    會，實令抗告人深深體悟司法教化人心之德政，故於前案判
    決後即努力重新生活，勤奮於原所租用農地上種植香蕉、檳
    榔等作物，期望能改善抗告人的生活環境。於100年2月28日
    更與原地主簽立繼續租賃之契約，將租期延至101年5月31日
    ，亦證抗告人確實己痛改前非，而努力踏實工作。惟工作中
    因不諳法律，擅自將風雨所堆積的土石移置，而誤觸法網，
    經後案判決在案。是抗告人僅係因工作需要才將土石移置，
    亦明確坦承有開挖之情事，顯然抗告人並非惡性重大，僅是
    抗告人主觀上確實認為並未開挖到後案判決所指之地號（蓋
    現場未經測量指界，抗告人實不知情，且若知情，既已坦承
    所犯，亦無隱瞞之必要），確非如原裁定所認之抗告人有不
    坦然面對之情事。況抗告人本身是輕度精神障礙，且依重大
    傷病卡及行政院衛生署草屯療養院診斷證明書記載更患有慢
    性妄想型精神分裂狀，但為了改過自新，仍努力勤奮工作以
    求改善家人生活，是以抗告人絕非有原裁定所指主觀犯意之
    惡性及反社會性未見減輕之情況。
  (二)抗告人家庭經濟狀況惡劣屬於中低收入戶，尚有臺灣土地銀
    行房屋擔保借款、農業發展基金貸款尚未繳清，且為了籌措
    後案判決所判處有期徒刑5月之易科罰金，還向朋友借款新
    臺幣（下同）10萬元，更加深經濟狀況的惡化程度。但抗告
    人平時除領有南投縣政府每月發生之補助津貼3000元外，僅
    賴抗告人與妻盧秀眉辛苦販售在其所承租農地上所種植之檳
    榔與香蕉為生，又其妻盧秀眉患有腕隧道症候群，時至100
    年9月1日尚於埔里榮民醫院接受手術治療，平日農地粗重之
    工作皆賴抗告人一人努力苦撐，今農地上尚有未收成之檳榔
    與香蕉，若抗告人須入獄服刑，亦將無人可代為收穫，不啻
    使數月之辛苦化為流水，亦使抗告人之經濟狀況益加惡化，
    上開之債權人皆將無法獲得清償。
  (三)又抗告人之父母皆已逾80歲之高齡，除皆有老人病外，父李
    進福更患有心肌梗塞，母李添妹也因雙腳摔斷手術治療後不
    良於行，抗告人因住在渠等之隔壁，平時負責照料渠等之責
    任更落在抗告人之身上，若抗告人入獄服刑，除無法再親自
    照料父母外，將使老邁之父母擔心，更恐加重渠等之病症，
    此實為人子女最大的不孝，亦不符合司法使人改過遷善之目
    的。
  (四)綜上，請審酌抗告人並非惡性重大，且確已改過向善，更負
    有照料父母及家庭經濟的重擔，請求撤銷原裁定，爰提起抗
    告等語。
三、依刑法第75條及第75條之1立法意旨說明，修正前刑法第75
    條第1項固已設有兩款應撤銷緩刑之原因，至得撤銷緩刑之
    原因，則僅於保安處分章內第93條第3項與撤銷假釋合併加
    以規定，體例上不相連貫，實用上亦欠彈性，是將緩刑之撤
    銷分為「應撤銷」及「得撤銷」兩種原因，故將刑法第75條
    修正為「受緩刑之宣告，而有下列情形之一者，撤銷其宣告
    ：一、緩刑期內因故意犯他罪，而在緩刑期內受不得易科罰
    金之有期徒刑以上刑之宣告確定者。二、緩刑前因故意犯他
    罪，而在緩刑期內受不得易科罰金之有期徒刑以上刑之宣告
    確定者」、「前項撤銷之聲請，於判決確定後6月以內為之
    」；並新增刑法第75條之1規定：「受緩刑之宣告而有下列
    情形之一，足認原宣告之緩刑難收其預期效果，而有執行刑
    罰之必要者，得撤銷其宣告：一、緩刑前因故意犯他罪，而
    在緩刑期內受得易科罰金之有期徒刑、拘役或罰金之宣告確
    定者。二、緩刑期內因故意犯他罪，而在緩刑期內受得易科
    罰金之有期徒刑、拘役或罰金之宣告確定者。三、緩刑期內
    因過失更犯罪，而在緩刑期內受有期徒刑之宣告確定者。四
    、違反第74條第2項第1款至第8款所定負擔情節重大者。」
    、「前條第2項之規定，於前項第1款至第3款情形亦適用之
    」。綜上所述，就緩刑期內故意犯他罪時之情形，如在緩刑
    期內受不得易科罰金之有期徒刑以上刑之宣告確定者，依修
    正後刑法第75條第1項第1款規定，即應撤銷緩刑之宣告，法
    院無裁量空間。惟如在緩刑前因故意犯他罪，而在緩刑期內
    受得易科罰金之有期徒刑、拘役或罰金之宣告確定者，或在
    緩刑期內受得易科罰金之有期徒刑、拘役或罰金之宣告確定
    者，依修正後刑法第75條之1第1項第1款、第2款之規定，法
    官應依職權本於合目的性之裁量，妥適審酌被告所犯前後數
    罪間，關於法益侵害之性質、再犯之原因、違反法規範之情
    節是否重大、被告主觀犯意所顯現之惡性及其反社會性等情
    ，是否已使前案原為促使惡性輕微之被告或偶發犯、初犯改
    過自新而宣告之緩刑，已難收其預期之效果，而確有執行刑
    罰之必要，得撤銷緩刑之宣告，此與刑法第75條第1項所定2
    款要件有一具備，即毋庸再行審酌其他情狀，應逕予撤銷緩
    刑之情形完全不同。
四、經查：
  (一)本件抗告人因前案判決有期徒刑6月，緩刑2年確定後，抗告
    人再於緩刑期內之100年1月17日起至同年月24日止，犯後案
    而經判處有期徒刑5月確定等情，有臺灣高等法院被告前案
    紀錄表1份、上開兩案件判決各1份在卷可憑，應堪認定。是
    其固與刑法第75條之1第1項第2款：「緩刑期內因故意犯他
    罪，而在緩刑期內受得易科罰金之有期徒刑、拘役或罰金之
    宣告確定者」之要件相符，然仍應具備「足認原宣告之緩刑
    難收其預期效果，而有執行刑罰之必要」之實質要件，始足
    得撤銷緩刑之宣告，合先敘明。
  (二)本院稽核本件檢察官之聲請書，其聲請意旨僅載明：「…受
    刑人於前判決緩刑期內，故意另犯水土保持法第32條之違法
    擅自墾殖罪，未能於緩刑期內謹言慎行，並未把握前判決給
    予其反省自新之機會，主觀犯意所顯現之惡性非輕，對法益
    侵害之情節重大…其犯罪已非偶發、初犯之犯罪，違反法規
    範情節重大…」等語，僅以抽象說明抗告人未於緩刑期間謹
    言慎行、未把握反省自新之機會、主觀惡性重大及所犯之罪
    侵害法益情節重大云云，然就抗告人之主觀惡性、違反法益
    及侵害情節是如何重大，均未見檢察官有所置啄，亦未於聲
    請書內敘明抗告人有何非予執行刑罰，否則難收其預期效果
    之具體事實，並提出相關事證予以證實，即認抗告人該當刑
    法第75條之1第1項等所定撤銷緩刑宣告之原因，遽而聲請撤
    銷受刑人之緩刑宣告，尚非有實質理由，於法已有不合。本
    院衡酌抗告人所涉後案情形，綜觀臺灣南投地方法院於100
    年度訴字第203號刑事判決書於理由欄二、(一)載明：「…核
    與被告在警詢自承所挖取土石範圍面積與四筆土地如附圖Ａ
    、Ｂ兩區所示差不多等語大致相符…」、於理由欄三、(四)、
    (五)載明：「被告之犯行既屬未遂，爰依刑法第25條第2項規
    定減輕其刑。」、「爰審酌被告：(1)未經同意擅自在經公告
    為山坡地之上揭公有及私人山坡地上採取土石使用，幸尚未
    發生水土流失之結果；(2)盜採之數量僅150立方公尺，業如
    前述，顯非甚鉅，其犯罪情節所生危害尚非屬過大…量處如
    主文所示之刑，並諭知易科罰金之折算標準。」等語，是抗
    告人於後案犯行並未生水土流失之結果，而係屬未遂犯罪，
    且於警詢中已自承犯罪情節，其所涉挖取土石僅150立方公
    尺，其犯罪情節所生危害尚非屬過大，可認其犯罪之情節及
    惡性並非重大，已於該案判決書所載甚明。再者，肇事逃逸
    罪之立法目的寓有加強對因車禍案件被害人之救護，減少被
    害人之死傷，促使駕駛人於肇事後，能對被害人即時救護，
    避免被害人損害擴大之意旨，而醉態駕駛罪係因近年來酒醉
    駕車因而造成重大交通事故之案例層出不窮，為維護交通安
    全，避免駕駛人因服用毒品、麻醉藥品、酒類或其他相類之
    物後產生意識不清之狀態而失去安全駕駛能力，故而以刑罰
    抑止此類行為以保障多數用路人之安全；相較於水土保持法
    第1條第1項：「為實施水土保持之處理與維護，以保育水土
    資源，函養水源，減免災害，促進土地合理利用，增進國民
    福祉，特制定本法」之規定，顯然抗告人所涉犯之前案與後
    案之罪之立法目的、犯罪型態、犯罪原因、侵害法益及對社
    會危害程度迥不相同，實難認抗告人之反社會性情形，已達
    到使原宣告之緩刑難收其預期效果之程度，而有依刑法第75
    條之1第1項撤銷緩刑宣告之必要。
  (三)另原審法院就本件抗告人應否撤銷緩刑於裁定理由謂：「…
    經審酌受刑人於前案經法院判刑並為緩刑之諭知確定後，竟
    仍不知戒慎其行，於緩刑期內又故意犯後案，而在緩刑期間
    受有期徒刑之宣告確定，況其所犯後案犯行之時間，係於前
    案判決確定後未達4個月內即為之，且其犯行對社會危害之
    情節亦非輕微，又考量其在後案中，於罪證確鑿之情形下，
    僅坦承部分犯行，而未能全面坦然面對，顯現其主觀犯意之
    惡性及反社會性未見減輕，其不僅未珍惜其前次所受之緩刑
    寬典，更未心生警愓，顯已喪失當初對其宣告緩刑之美法良
    意，足認未能藉由緩刑宣告達成自我警惕之效果，難收其預
    期之效果，而有執行刑罰之必要」等語，其主要理由係以「
    抗告人於前案判決確定後未達4個月內即再犯後案之罪」及
    「抗告人在後案中，於罪證確鑿之情形下，僅坦承部分犯行
    ，顯現其主觀犯意之惡性及反社會性未見減輕」，因而為抗
    告人緩刑撤銷之諭知。惟按緩刑制度設計之本旨，除可避免
    執行短期自由刑之流弊外，主要目的係在獎勵惡性較輕之受
    刑人促使其遷善，有機會繼續工作，並使其得保持經濟生活
    之無虞，以減少犯罪機率，故貿然撤銷緩刑之宣告，無疑將
    使該受刑人因無法繼續工作而使其本身及家庭成員陷入生活
    困境，將可能造成更大之社會問題。本件抗告人於前案判決
    後即與其配偶於原所租用農地上種植香蕉、檳榔等作物以謀
    取生活，更與原地主繼續簽立繼續租賃契約，顯示抗告人有
    志於自新改過遷善之企圖，此有農田地作物租賃契約2份在
    卷可憑；另考量抗告人係屬身心障礙人士，本身亦患有「慢
    性妄想型精神分裂症」，亦有身心障礙手冊、全民健康保險
    證明卡、行政院衛生署草屯療養院診斷證明書各1份在卷供
    核，是抗告人犯罪期待可能性本顯著較低，故其抗告意旨所
    稱：「係因工作需要才將工石移置，且抗告人亦明確坦承有
    開挖之情事，僅是抗告人主觀上確實認為並未開挖到後案判
    決書所指之地號，蓋因現場未經測量指界，抗告人實不知情
    ，且若知情，既已坦承所犯，亦無隱瞞之必要，確非如原裁
    定所認之抗告人有不坦然面對之情事。」等情事，尚非顯不
    可信；再按「維護刑事被告之防禦權，乃公平審判基礎之一
    ，被告在訴訟過程中，對於被訴事 實作答辯，要屬其防禦
    權之行使，事實審法院固得本於確信，為適當斟酌，但不能
    僅因其一再答辯，即有偏見，尤不能憑以認定其犯後毫無悔
    意。」、「刑事訴訟法為保障被告之防禦權，尊重其陳述之
    自由，包括消極不陳述與積極陳述之自由，前者賦予保持緘
    默之權，後者則享有無須違背自己之意思而為陳述之權。此
    外，被告尚得行使辯明權，以辯明犯罪嫌疑，並就辯明事項
    之始末連續陳述；於審判期日調查證據完畢後，更得就事實
    及法律辯論之（第95條第2款、第96條、第289條第1項參照
    ）。此等基於保障被告防禦權而設之陳述自由、辯明及辯解
    （辯護）權，既係被告依法所享有基本訴訟權利之一」，最
    高法院著有97年度臺上字第5061、6725號判決意旨可資參照
    。是縱本件抗告人於原審審理時僅坦認部分犯行，而未全面
    坦然面對，惟參酌上揭最高法院判決意旨，自不宜以抗告人
    基於防禦權之行使，對於被訴事實有所答辯，即逕認其主觀
    犯意之惡性及反社會性未見減輕而有撤銷其緩刑宣告之必要
    ，故原裁定就此部分之認定，實有誤會。是原裁定未慮及抗
    告人上開個人因素之具體情事與前揭最高法院判決意旨，自
    有未恰。再依卷內資料所示，亦無具體事證足認抗告人有何
    前揭非予執行刑罰，否則難收其預期效果之情狀，是抗告人
    是否因無悔悟之心而故意違犯後案之情節重大，不無疑問。
    原審未及審酌於此，僅以上揭理由逕行裁定撤銷緩刑宣告，
    實屬未當。本院斟酌上情，認抗告人雖因後案之犯行，惟仍
    非屬犯後未有悔悟或認原宣告之緩刑已難收其預期效果，是
    應認抗告人尚無執行刑罰之必要，以勵自新。
五、綜上所述，檢察官之聲請意旨徒以抗告人於緩刑期內故意更
    行犯罪，而在緩刑期內受6月以下有期徒刑宣告確定，並未
    具體指出抗告人有何難收預期矯治之效，而有執行刑罰必要
    ，實難認符合法律規定。原裁定未考量緩刑制度立法意旨，
    且於裁定理由內亦未具體敘明抗告人有何「足認原宣告之緩
    刑難收預期效果」情事，亦未考量抗告人個人因素之具體情
    事，率認抗告人未因前開緩刑寬典，而有所省悟，逕指前開
    緩刑宣告，已難收其預期效果，當有執行刑罰必要，而裁定
    撤銷上開緩刑宣告，自有不當，應予撤銷。抗告意旨，執此
    指摘原裁定不當，為有理由，本件既查無其他得撤銷緩刑宣
    告之情事，則檢察官之聲請，即無理由，應由本院自行裁定
    予以駁回。
據上論斷，依刑事訴訟法第413條，裁定如主文。
中    華    民    國  100    年    10    月    11    日
            刑事第十庭    審判長法  官  江  錫  麟
                                法  官  胡  文  傑
                                法  官  周  瑞  芬
以上正本證明與原本無異。
不得再抗告。
                                書記官  廖  婉  菁
中    華    民    國  100    年    10    月    11    日